臺灣臺中地方法院交通事件裁定　　　 100年度交聲字第3012號
原處分機關　交通部公路總局臺中區監理所
異　議　人
即受處分人　王根
上列異議人即受處分人因違反道路交通管理處罰條例案件，對於
交通部公路總局臺中區監理所中華民國100 年11月9 日所為之處
分（中監違字第裁60－GH0000000 號裁決書）聲明異議，本院裁
定如下：
    主  文
原處分撤銷。
王根不罰。
    理  由
一、原處分意旨略以：異議人即受處分人王根（下稱受處分人）
    駕駛車牌號碼JBK-737 號重型機車，於民國100 年9 月22日
    20 時40 分許，行經臺中市○○區○○街72之1 號前，因有
    「肇事後離開事故現場，未待警方到場處理」之違規事由，
    為臺中市政府警察局清水分局清水派出所員警依違反道路交
    通管理處罰條例第62條第1 項規定舉發。嗣受處分人於期限
    內提出申訴，對舉發單位函復仍有不服，本所遂於100 年11
    月9日 依違反道路交通管理處罰條例第62條第1 項後段「駕
    駛汽車肇事，無人受傷或死亡而未依規定處置逃逸」，以中
    監違字第裁60-GH00000 00 號裁決書裁處受處分人罰鍰新臺
    幣（下同）3,000 元，吊扣駕駛執照1 個月等，並應參加道
    路交通安全講習等語。
二、聲明異議意旨略以：伊於前揭時、地騎乘上開重機車欲前往
    紫雲巖而與姚佩君（異議狀誤載為姚珮君，下同）發生交通
    事故，擦撞後因腦震盪現場暈倒5 分鐘，經由機車店老闆叫
    醒本人後並告知姚姓駕駛報案（報案時間20時40分），伊當
    時多處流血需就醫，伊立即騎乘機車前往兒子住處（北寧街
    至鰲峰路173 之2 號，車程約10分鐘）請媳婦載往醫院就醫
    （25分鐘車程），送醫途中亦有由媳婦播打110 報案在案，
    有通聯為憑，伊無逃逸之情事。本人當時受傷並有腦震盪，
    對方姚佩君則無受傷，惟警舉發條文係肇事無人受傷或死亡
    未待警方到場處置，明顯有誤，且伊受傷送醫途中亦有報案
    之先行處置作為，實無逃逸情事，爰聲明異議等語。
三、按汽車駕駛人駕駛汽車肇事，無人受傷或死亡而未依規定處
    置者，處1,000 元以上3,000 元以下罰鍰；逃逸者，並吊扣
    其駕駛執照1 個月至3 個月；又汽車駕駛人違規肇事受吊扣
    駕駛執照處分者，應接受道路交通安全講習，道路交通管理
    處罰條例第62條第1 項、第24條第1 項第1 款分別定有明文
    。由此可知，道路交通管理處罰條例第62條第1 項前段係就
    肇事未依規定處置所作之處罰規定，同條項後段則係肇事逃
    逸之處罰規定，顯然立法者已依憲法第23條所揭示之比例原
    則，參酌駕駛人違規行為之態樣及主觀犯意之有無，而採取
    不同之處罰規定。又因吊扣執照之規定，對駕駛人之權利造
    成極大之限制與影響，不僅限制駕駛人之駕車權益，甚且可
    能剝奪駕駛人從事某一職業之自由，因此在解釋適用上開規
    定於具體個案時，自需依上開立法意旨，嚴格解釋個案具體
    事實究係該當肇事逃逸或駛離之規定。至何謂逃逸，參酌前
    述立法意旨，在於汽車駕駛人肇事後主觀犯意，並未處罰過
    失，亦即肇事逃逸者除在客觀上必須有不為積極救助、處置
    之措施而將肇事車輛駛離現場之行為外，其主觀上尚必須有
    逃避肇事責任之逃逸故意，始得歸責。詳言之，受處分人除
    客觀上有逃逸之行為外，尚須對其肇事致人之事實有違法之
    認識，及決意逃逸之故意，始足當之，如肇事者於客觀上雖
    未採取積極之救助、處置措施，並將肇事車輛駛離現場，惟
    主觀上並未有逃逸之故意而離去肇事現場時，尚難認係違反
    肇事逃逸之規定。又所謂之處置，道路交通事故處理辦法第
    3 條規定：「發生道路交通事故，駕駛人或肇事人應先為下
    列處置：一、事故地點在車道或路肩者，應在適當距離處豎
    立車輛故障標誌或其他明顯警告設施，事故現場排除後應即
    撤除。二、有受傷者，應迅予救護，並儘速通知消防機關。
    三、發生火災者，應迅予撲救，防止災情擴大，並儘速通知
    消防機關。四、不得任意移動肇事車輛及現場痕跡證據。但
    無人傷亡且車輛尚能行駛，或有人受傷且當事人均同意移置
    車輛時，應先標繪車輛位置及現場痕跡證據後，將車輛移置
    不妨礙交通之處所。五、通知警察機關。但無人受傷或死亡
    且當事人當場自行和解者，不在此限」。
四、異議人固坦承在100 年9 月22日20時40分許，駕駛系爭重機
    車行經臺中市○○區○○街72之1 號前，與第三人姚佩君所
    駕駛車號9191-ZE 號自小客車發生交通事故後，未待警方到
    場逕行離開現場一節不諱，並有臺中市政府清水分局道路交
    通事故現場圖、A3類道路交通事故調查報告表、事故當事人
    酒精測定紀錄表、事故談話紀錄表、調查筆錄、疑似道路交
    通事故肇事逃逸追查表、交通事故照片黏貼紀錄表照片32張
    在卷可稽，惟辯稱當時因受有腦震盪並多處流血，故立即駛
    至兒子住處由媳婦載往醫院就醫，並於送醫途中由媳婦撥打
    110 電話報案，惟堅決否認有何逃逸，辯稱如前揭聲明異議
    等語。經查：
(一)、原處分機關認異議人汽車駕駛人肇事，無人受傷而未依規定
    處置逃逸，無非係以臺中市政府警察局中市警交字第GH0000
    000 號舉發違反道路交通管理事件通知單及臺中市政府警察
    局清水分局100 年11月3 日中市警清分交字第1000030234號
    函為其主要論據。然依證人即受處分人媳婦馬榛婕於本院訊
    問時所證稱：「（在100 年9 月22日你人住在那裡？）即戶
    籍地，鰲峰路385 巷1 號7 樓，我經營保養品的生意，住家
    在前面一點，店面是鰲峰路173 之2 號。」「（王根有無跟
    你與你先生住在鰲峰路385 巷一號七樓？）沒有，他住中央
    北路71號。」「（王根在100 年9 月22日晚上8 點30分發生
    車禍，你何時知道？）他到我店裡，我發現他受傷，我問他
    他有點呆滯，沒有回答，我帶他去醫院檢查，沒有看時間。
    」「（王根去你店裡時，是何人帶他去的？）他自己騎車過
    來的。」「我問他發生何事，他說不出所以然。我在路上用
    行動電話0000000000電話報警110 及派出所，因為我打110
    時，110 說人離開現場，要打當地派出所。當時我已經到達
    醫院，所以我先掛號，後才打派出所報案。我跟派出所說我
    公公發生車禍，我先帶他去醫院。」「（你怎麼知道派出所
    的電話？）110 告訴我的我馬上記起來。隨即就撥打過去派
    出所。」「（你為何要打電話向警方報警？是何人叫你報警
    ？）我自己要報警，因為發生車禍本來就要報警。」「（王
    根去醫院檢查結果如何？）醫生說有腦震盪，手肘腫起來等
    外傷。」「（車禍發生地點清水區○○街72之1 號，距離你
    的店裡為何？）沒有遇到紅綠燈的話騎機車5 分鐘，但是那
    地方有很多紅綠燈。」「（你公公住院幾天？）留在醫院觀
    察到凌晨。」「（你撥打清水派出所電話是否為00000000？
    ）好像是。」「（你前後撥打這個號碼有幾通？）2 通，第
    2 通內容忘記了，第1 通說要前往醫院。」等語（見本院卷
    訊問筆錄第1 至5 頁）以觀；復依本院職權調閱證人馬榛婕
    0000 000000 臺灣大哥大門號100 年9 月22日0 時0 分至同
    年月25日23時59分之雙向通聯紀錄所示，證人馬榛婕確實於
    事發後1 小時內即曾撥打電話至110 報案，以及分別於22時
    28分、隔日凌晨0 時22分許撥撥電話至臺中市政府警察局清
    水分局0000000000之通聯紀錄，此有臺灣大哥大資料查詢雙
    向通聯紀錄表1 份及手機通聯紀錄畫面翻拍照片4 張附卷可
    查。參以受處分人確因本件交通事故受有腦震盪、右肘右手
    挫傷、右膝挫傷、左手及右腳踝擦傷等傷害，因而於同日21
    時37分至光田綜合醫院急診，嗣於同年10月5 日及10月26日
    ，至光田綜合醫院神經外科追蹤門診之事實，亦有該醫院10
    0 年9 月22日急診及100 年10月26日神經外科診斷證明書等
    件附卷可稽。足證受處分人前開所辯：肇事後因受有傷害隨
    即返兒子處所（媳婦店面臺中市○○區○○路173 之2 號）
    由媳婦載至光田綜合醫院急診，並於就醫途中播110 緊急電
    話報案等節，應非子虛。是以，受處分人係因車禍後身體受
    傷，自行騎乘機車離開車禍現場至其媳婦馬榛婕住處，由證
    人馬榛婕帶受處分人前往就醫，過程中證人馬榛婕已分別向
    110 及當地轄區派出所報案，知告受理員警受處分人因車禍
    受傷，目前送醫救治等事實，灼然甚明。從而，受處分人前
    揭行為，顯然與原處分機關所裁罰受處分人「汽車駕駛人駕
    駛汽車肇事，無人受傷或死亡而未依規定處置者」之構成要
    件不符。
(二)、參酌證人即事故相對人姚佩君於本院訊問時所證述：100 年
    9 月22日晚上8 點40分，我有駕駛小客車與王根在清水區○
    ○街72之1 號前發生車禍，他倒地暈倒，我下車後打110 報
    警，我看到他有外傷，詳細的情形沒有看清楚。他昏倒幾分
    鐘，因路人把他叫醒。王根對我提出過失傷害的告訴尚未起
    訴就對我撤回告訴等語（見本院卷訊問筆錄第7 頁）；及證
    人即舉發員警葉士銘於本院訊問時所證述：「（本件舉發違
    反道路交通管理事件通知單是否你開立？）是的，因為王根
    要對姚佩君提出過失傷害的告訴，我才開立這張違規通知單
    ，我開立這張通知單是因為王根沒有留在現場因而違規，我
    到達現場與姚佩君都找不到王根。我不知道他有受傷。」等
    語（見本院卷訊問筆錄第9 頁）以觀，益徵受處分人確實因
    車禍受有傷害，受處分人事後對證人姚佩君提出過失傷害之
    告訴等節，應為屬實，洵堪認定。本件因舉發員警未查明受
    處分人因受傷自行就醫即遽為舉發，即有不當。況依受處分
    人上開傷勢觀之，受處分人顯有迅速就醫之必要，亦無以期
    待受處分人捨其生命、身體法益之救治不顧，仍要求其留置
    現場，且就醫過程中已由其媳婦通知警察機關知悉車禍之事
    實，受處分人主張無意逃逸，即非無理由，受處分人於案發
    後離開肇事現場，尚難認係因肇事後意圖規避責任而逃逸所
    致，且原處分機關復未提出其他積極證據以資佐證，本院亦
    查無其他具體事證足資證明受處分人確有肇事逃逸之違規情
    事。
五、綜上所述，受處分人於前揭時、地，固與第三人姚佩君發生
    交通事故，自行離開現場，然依上開說明，足認受處分人於
    肇事當時離開肇事現場，非基於肇事後意圖規避責任而逃逸
    ，揆諸前開法條說明，尚難認異議人有違規情事之主觀犯意
    。準此，異議人之上開辯解尚非無據，原處分未予詳查，遽
    予裁罰，自有未洽。是以，本件異議為有理由，自應將原處
    分予以撤銷，並另為異議人不罰之諭知。
據上論斷，應依道路交通管理處罰條例第87條第2 項、道路交通
事件處理辦法第19條前段，裁定如主文。
中    華    民    國   100    年    12    月    29    日
                      交通法庭  法  官  楊萬益
以上正本證明與原本無異。
如不服本裁定應於送達後5日內向本院提出抗告狀。(須附繕
本)
                                書記官  譚系媛
中    華    民    國   100    年    12    月    29    日